【裁判字號】    98,訴,105
【裁判日期】    981029
【裁判案由】    塗銷所有權移轉登記等
【裁判全文】
臺灣嘉義地方法院民事判決               98年度訴字第105號
原      告  京城商業銀行股份有限公司
法定代理人  丁○○
訴訟代理人  丙○○
被      告  甲○○
                      號
訴訟代理人  莊安田律師
被      告  駒成建設有限公司
法定代理人  乙○○
上列當事人間撤銷買賣契約事件，本院於民國98年10月15日言詞
辯論終結，判決如下：
    主  文
原告之訴駁回。
訴訟費用由原告負擔。
    事實及理由
壹、程序方面
一、按「原告於判決確定前，得撤回訴之全部或一部。但被告已
    為本案之言詞辯論者，應得其同意」、「訴經撤回者，視同
    未起訴」，民事訴訟法第262條第1項及第263條第1項前段分
    別定有明文；次按「訴狀送達後，原告不得將原訴變更或追
    加他訴。但有下列各款情形之一者，不在此限：一、被告同
    意者。二、請求之基礎事實同一者。三、擴張或減縮應受判
    決事項之聲明者。四、因情事變更而以他項聲明代最初之聲
    明者。五、該訴訟標的對於數人必須合一確定時，追加其原
    非當事人之人為當事人者。六、訴訟進行中，於某法律關係
    之成立與否有爭執，而其裁判應以該法律關係為據，並求對
    於被告確定其法律關係之判決者。七、不甚礙被告之防禦及
    訴訟之終結者。被告於訴之變更或追加無異議，而為本案之
    言詞辯論者，視為同意變更或追加」，民事訴訟法第255 條
    亦有明定。
二、查本件原告起訴時原聲明為「一、確認被告張錦文與被告甲
    ○○間就如附表所示之土地，於民國97年6 月27日所為之所
    有權移轉行為，應予撤銷。二、被告甲○○於97年6 月27日
    ，以買賣為登記原因，就如附表所示之不動產在水上地政事
    務所所為之所有權移轉登記應予塗銷，並回復為被告張錦文
    名義」；嗣經原告自行調查結果，發現本件原告所主張行使
    民法第244條第2項撤銷有害債權之買賣行為法律關係，係存
    在於被告駒成建設有限公司（下稱駒成公司）與被告甲○○
    間，起訴狀有關被告張錦文部分純屬誤載，故分別具狀及當
    庭請求撤回張錦文部分，並追加駒成公司為被告（詳原告98
    年3月3日民事準備書狀及本院98年3月5日言詞辯論筆錄），
    核原告上開撤回及追加部分，均係於本件言詞辯論前所為，
    且被告張錦文亦未為本案言詞辯論，揆諸前開規定，自應准
    許。
三、又原告於98年3月3日以準備書狀追加被告駒成公司時，主張
    先位聲明為：「一、確認被告駒成公司與被告甲○○間就如
    附表所示之土地，於97年6 月27日所為之買賣關係不存在。
    二、被告甲○○應塗銷如附表所示之土地於97年6 月27日所
    為之所有權移轉登記，回復為被告駒成公司為所有權人」；
    及備位聲明為：「一、被告駒成公司與被告甲○○間就如附
    表所示之土地，於97年6月27日所為買賣行為暨97年6月27日
    所為之所有權移轉登記行為，應予撤銷。二、被告甲○○應
    塗銷如附表所示之土地於97年6 月27日以買賣為原因之所有
    權移轉登記，回復為被告駒成公司為所有權人」，嗣於98年
    9 月10日言詞辯論期日時，又當庭撤回先位聲請，僅保留備
    位聲明，並經已參與本案言詞辯論之被告甲○○同意，揆諸
    首揭規定，原告撤回先位聲明亦應准許。
四、惟原告於本案言詞辯論後，復於98年7月9日以書狀變更備位
    聲明為：「一、被告駒成公司與被告甲○○間就如附表所示
    之土地，於97年6 月27日所為之買賣契約行為，應予解除。
    二、被告甲○○應塗銷如附表所示之土地於97年6 月27日以
    買賣為原因之所有權移轉登記，回復為被告駒成公司為所有
    權人」，並主張代位被告駒成公司行使解除如變更備位聲明
    所示之買賣契約行為，惟為被告甲○○所不同意，且依本案
    訴訟進度，當時已臻得為裁判之程度，其主張顯有礙被告之
    防禦及訴訟之終結，亦無其他情事變更之特殊情形，顯不符
    合民事訴訟法第255 條所示得為訴之變更之範圍，應認原告
    上開訴之變更為不合法，不應准許，爰予駁回。
五、綜上，經前述原告所為訴之加追及撤回後，本件所應續予審
    酌者即為原告於98年3月3日以書狀追加被告駒成公司時，主
    張之備位聲明：「一、被告駒成公司與被告甲○○間就如附
    表所示之土地，於97年6 月27日所為買賣行為暨97年6 月27
    日所為之所有權移轉登記行為，應予撤銷。二、被告甲○○
    應塗銷如附表所示之土地於97年6 月27日以買賣為原因之所
    有權移轉登記，回復為被告駒成公司為所有權人」，亦即本
    件所爭執者，乃原告得否依民法第244條第2項規定，撤銷被
    告駒成公司及甲○○於97年6 月27日所為之買賣行為並塗銷
    基於該買賣關係所為之所有權移轉登記，核先敘明。
六、被告駒成公司經合法通知，未於言詞辯論期日到場，核無民
    事訴訟法第386 條所列各款情形，爰依原告聲請，准此部分
    由原告一造辯論而為判決。
貳、實體方面：
一、原告起訴主張：
（一）緣被告駒成公司邀同訴外人乙○○、張錦文為連帶保證人
      於96年7月5 日向原告借款新台幣（下同）6,500,000元，
      約定借款期限自96年7 月5日起至101年7月5日止，詎料被
      告駒成公司自97年6月6日起即未依約繳納本息，尚欠原告
      5,531,291 元之借款本金，及自97年6月6日起之利息及違
      約金。而坐落嘉義縣中埔鄉○○○段14-35、14-36、14-3
      7、14-38、14-40、14-41、16、14-27、16-28、16-29、1
      6-30、16-31、16-32、16-33、16-34地號土地（下稱系爭
      土地）原為被告駒成公司所有，卻於97年6 月27日與被告
      甲○○訂定土地買賣契約，並於同日將系爭土地辦畢移轉
      所有權登記至被告甲○○名下，而當時原告與被告駒成公
      司間尚有債權債務關係，且係發生在系爭買賣行為之前，
      該買賣行為將導致被告駒成公司積極財產減少，致原告債
      權確保受有損害。
（二）按債務人所為之有償行為，於行為時明知有損害於債權人
      之權利者，以受益人於受益時亦知其情事者為限，債權人
      自得知有撤銷原因時起一年內，聲請法院撤銷之，民法第
      244條第2項、第245條分別定有明文。而民法第244條之撤
      銷權，法律既未特別定明須為總債權人之利益而行使，自
      只須債權人之債權因債務人之行為，致有履行不能或困難
      之情形，即應認為有損害於債權人之權利。故在特定債權
      ，倘債務人所為之有償債務，於行為時明知有損害於債權
      人之權利，而受益人於受益時，亦知其情事者，債權人即
      得行使撤銷權，以保障其債權，並不以債務人因其行為，
      致陷於無資力為限。被告駒成公司明知系爭不動產仍有其
      價值，為避免其遭債權人追償，便預為脫產之行為，一方
      面減少其不動產所有權之財產，一方面復未以部分買賣價
      款清償本件借款，顯有害於債權人之權利。而被告甲○○
      於買受系爭土地時，顯已知悉被告駒成公司若喪失該土地
      所有權，將導致其債權人無法查封拍賣系爭土地取償，而
      有損於債權人之權益，且如非系爭土地仍有其價值，被告
      等亦無必要大費周章辦理所有權移轉登記。又本件被告駒
      成公司是公司法人，但買賣本件土地卻極為異常，直接把
      土地過戶到被告甲○○名下，但訂金200 萬元卻匯入訴外
      人張錦文帳戶內，且獲得買賣價金後亦未對原告為清償，
      顯然是詐害原告之債權。
（三）並聲明：(一)被告駒成公司與被告甲○○間就如附表所示之
      土地，於97年6月27日所為買賣行為暨97年6月27日所為之
      所有權移轉登記行為，應予撤銷。(二)被告甲○○應塗銷如
      附表所示之土地於97年6月27日以買賣為原因之所有權移
      轉登記，回復為被告駒成公司為所有權人。(三)訴訟費用由
      被告連帶負擔。
二、被告方面：
（一）被告駒成公司部分
      被告駒成公司雖未於最後言詞辯論期日到場，惟據其於98
      年10月13日具狀表示：確實曾授權訴外人張錦文全權處理
      系爭土地之買賣事宜，也曾授權訴外人張錦文將買賣價金
      匯入公司帳戶或張錦文帳戶，至於其他經營周轉細節就全
      部委託訴外人張錦文處理，伊也不清楚等語。
（二）被告甲○○部分
  １、按當事人主張有利於己之事實者就其事實有舉證責任，民
      事訴訟法第277 條前段定有明文；又民法第244條第2項規
      定，債務人所為之有償行為，於行為時明知有損害於債權
      人之權利者，以受益人於受益時亦知其情事者為限，債權
      人得聲請法院撤銷之，而本件買賣雙方係透過第三人介紹
      ，且被告甲○○並不知出賣人即被告駒成公司經濟狀況，
      原告如此主張，自應負舉證責任。
  ２、被告甲○○買受系爭土地係依照出賣人即被告駒成公司之
      指示匯款至指定帳戶，並有指定帳戶授權同意書可考，被
      告甲○○自不能拒絕被告駒成公司之請求，此顯非異常之
      交易，況且被告甲○○並不知道被告駒成公司與原告之債
      權債務關係。並聲明：如主文所示。
三、本院之判斷：
    原告主張被告駒成公司為其債務人，目前尚欠原告借款本金
    5,531,291 元，及自97年6月6日起之利息及違約金一情，業
    據原告提出本院97年度訴字第435 號民事判決及確定證明書
    各1 件為證，堪信為真；原告又主張系爭土地原為被告駒成
    公司所有，被告駒成公司於97年6 月17日以買賣為原因，將
    系爭土地所有權移轉至被告甲○○名下，亦據其提出土地登
    記謄本及土地登記異動索引等在卷可佐，且為被告甲○○所
    不否認，亦應信屬實。惟原告另主張被告等於97年6 月17日
    買賣系爭土地及進行所有權移轉登記時，均明知被告駒成公
    司已無資力償還對原告之欠款，倘若將系爭土地任意出賣他
    人，將有害及原告之債權等語，則為被告甲○○所否認，並
    抗辯：伊是透過第三人介紹向被告駒成公司買受系爭土地，
    目的是要進行土地開發，當時不知道被告駒成公司與原告間
    之債務關係等語，並提出預購土地訂單、買賣契約書、指定
    帳戶授權同意書、匯款單據及土地開發案相關企劃書等為憑
    。準此，本件兩造所爭執且應予審究者即為：被告駒成公司
    以買賣為登記原因將系爭土地移轉登記予被告甲○○時，被
    告甲○○在受益當時是否明知有害及原告債權之情事？茲說
    明析述如下：
(一)按撤銷權之行使，旨在保全債務人之責任財產，以確保債權
    人之債權，僅於債務人之行為，致債權人之債權不能獲得滿
    足，始得行使之。次按債權人依民法第244條第2條規定，主
    張撤銷債務人所為之有償行為時，應具備如下之法定要件：
    (1)債務人所為之法律行為；(2)法律行為有害於債權人之債權
    ；(3)法律行為係以財產權為標的；(4)債務人為有償行為時，
    須明知有損害於債權人之權利，受益人於受益時，亦知其情
    事（最高法院42年台上字第323 號判例參照）。若缺少其中
    任一要件，債權人尚不得撤銷債務人所為之有償行為，合先
    敘明。
(二)又當事人主張有利於己之事實者，就其事實有舉證之責任，
    民事訴訟法第277 條本文規定甚明。故債權人對於債務人所
    為之有償行為，如欲聲請法院予以撤銷，必須證明同時有前
    述民法第244條第2項所定之四個要件存在，導致其權利受有
    損害而後可，否則即無撤銷權行使之可言。本件被告甲○○
    抗辯其向被告駒成公司購買系爭土地係為進行土地開發，又
    系爭土地總價為2900 萬元，被告甲○○已交付訂金230萬元
    ，餘款雙方約定由銀行貸款支付等情，業據其提出預購土地
    訂單、買賣契約書、匯款單據及土地開發案相關企劃書等為
    憑，而觀之本件系爭土地交易金額達2900萬元，經對照系爭
    土地之公告現值結果，並無顯然低估之情形，且雙方就價金
    支付之約定，又合於一般買賣交易常情，另被告甲○○亦已
    支付土地訂金230 萬元等，綜合上述各情以觀，足認本件應
    屬一般正常之土地買賣行為，並非為脫產或詐害債權而為之
    虛偽交易，從而被告甲○○辯稱買受系爭土地時不知有害及
    原告債權等語，應屬實情，堪予採信；況由上開土地開發案
    相關企劃書以觀，被告甲○○購買系爭土地後，確實已進行
    一系列土地開發相關規劃，顯見被告甲○○買受系爭土地之
    目的確係為進行土地開發利用，而非如原告所述係為圖損害
    原告之債權甚明，從而原告主張被告甲○○買受系爭土地時
    ，明知有害及原告之權利，而請求撤銷被告間上開買賣行為
    ，顯乏實據。
(三)原告又主張本件出賣系爭土地者為被告駒成公司，但被告甲
    ○○卻將其中訂金200 萬元直接匯入訴外人張錦文帳戶，價
    金之交付極為異常，且被告駒成公司獲得買賣價金後，亦未
    對原告為任何清償，顯然是有問題之交易云云。而被告甲○
    ○對此則辯以：出賣人被告駒成公司要求伊將買賣價金匯入
    指定帳戶，伊無拒絕權利等語，並提出指定帳戶授權同意書
    為憑，而觀之該指定帳戶同意書所載，被告駒成公司指定將
    系爭土地買賣價金匯至訴外人張錦文名下京城銀行中埔分行
    之帳戶，且被告駒成公司雖始終未於言詞辯論期日到庭，惟
    於98年10月13日具狀表示：被告駒成公司實際上均係委託訴
    外人張錦文經營運作，被告駒成公司確實曾受權張錦文全權
    處理系爭土地買賣事宜，也授權將買賣價金匯入張錦文帳戶
    等語，經核與被告甲○○上開所辯大致相符，基此，被告駒
    成公司既委託張錦文全權處理系爭土地買賣事宜，並指定將
    買賣價金匯入張錦文名下帳戶，則被告甲○○依出賣人即被
    告駒成公司之指示匯款至指定帳戶，即難認係屬異常之交易
    行為。至於被告駒成公司獲得土地買賣價金後，未對原告為
    任何清償，此亦非被告甲○○所能置喙，自不能執此逕認被
    告甲○○在買受系爭土地時明知有害及原告之權利。況原告
    迄至本件言詞辯論終結前，均未能主張被告甲○○在買受系
    爭土地時，明知有損害原告權利之情形，自難認本件已符合
    民法第244條第2條規定之撤銷權行使之法定要件，從而原告
    主張撤銷被告間於97年6 月27日所為買賣系爭土地行為及所
    有權移轉行為，自難准許。
四、綜上所述，本件被告駒成公司雖為原告之債務人，然依系爭
    土地交易經過、買賣價金交付及被告甲○○買受土地目的等
    情形綜合以觀，顯不能認被告甲○○於買賣行為當時，已明
    知有損害於原告債權之滿足。此外，原告復未證明被告甲○
    ○於受益時，明知有損害於原告之權利，從而，原告依民法
    第244條第2項規定，請求撤銷被告間上開買賣之債權行為及
    所有權移轉之物權行為，並請求被告甲○○塗銷所有權移轉
    登記，均屬無據，應予駁回。
五、本件判決之基礎已臻明確，兩造其餘攻擊防禦方法及主張舉
    證，於判決結果不生影響，無一一審究之必要，附此敘明。
六、據上論結：本件原告之訴為無理由，依民事訴訟法民事訴訟
    法第385 條第1項前段、第78條，判決如主文。
中    華    民    國    98    年    10    月    29    日
                  民一庭法  官  周俞宏
附表：嘉義縣中埔鄉○○○段14-35、14-36、14-37、14-38、14
      -40、14-41、16、14-27、16-28、16-29、16-30、16-31
      、16-32、16-33、16-34地號土地
以上正本係照原本作成
如對本判決上訴須於判決送達後20日內向本院提出上訴狀
中    華    民    國    98    年    10    月    29    日
                            書記官  劉怡欣


司法院資訊處製作；財團法人民間司法改革基金會備份。
